臺灣士林地方法院民事裁定　　　一○○年度事聲字第一一四號
聲　請　人　遠東國際商業銀行股份有限公司
　　　　　　　　　　設臺北市○○區○○○路○段000號27樓
法定代理人　洪信德　住同上
　　　　　　　　　　送達代收人　王誌鋒　送達處所：新北市○○
　　　　　　　　　　　　　　　　　　　　區○○00000號信箱
上列異議人即債權人因相對人即債務人華蓉暄（原名華景愉）聲
請更生事件，對於中華民國一百年四月二十八日本院司法事務官
九十九年度司執消債更字第一○二號所為更生方案認可之裁定提
出異議，本院裁定如下：
    主  文
異議駁回。
    理  由
一、按債務人有薪資、執行業務所得或其他固定收入，法院認更
    生方案之條件公允者，得不經債權人會議可決，逕依債務人
    之聲請或依職權以裁定認可更生方案，消費者債務清理條例
    第六十四條第一項定有明文。又當事人對於司法事務官處理
    事件所為之終局處分，得於處分送達後十日之不變期間內，
    以書狀向司法事務官提出異議。司法事務官認前項異議有理
    由時，應另為適當之處分；認異議為無理由者，應送請法院
    裁定之。法院認第一項之異議為有理由時，應為適當之裁定
    ；認異議為無理由者，應以裁定駁回之，此項規定於更生或
    清算之程序準用之，此觀民事訴訟法第二百四十條之四第一
    項至第三項、消費者債務清理條例第十五條規定即明。
二、本件異議意旨略以：原裁定債務人更生前二年可處分所得為
    新臺幣（下同）九十四萬八千八百三十六元，扣除必要支出
    三十六萬元後（相當於每月一萬五千元），尚餘五十八萬八
    千八百三十六元，低於本件更生方案之無擔保及無優先債權
    人受償總額五十九萬零四百元，惟債務人於一百年一月二十
    六日所提更生方案中，聲請更生前二年可處分所得為一百萬
    四千五百九十九元，扣除必要支出三十六萬元後（相當以內
    政部公布九十九年度臺北市最低生活費一萬四千六百十四元
    ），尚餘六十四萬四千五百九十九元，高於上開更生方案之
    無擔保及無優先債權人受償總額五十九萬零四百元，此與原
    裁定內容不符。又債務人所任職安順公寓大廈管理維護股份
    有限公司（下稱安順公司）之負責人陳欽偉係債務人母親沈
    富之表哥，債務人聲請更生前二年之收入可達三萬九千五百
    三十五元，而更生期間卻願屈就於月薪僅一萬九千元之工作
    ，該公司負責人與債務人又有親戚關係，按一般常理推測，
    是否為債務人刻意利用親戚間之關係，於聲請更生時屈就於
    此，低報或隱匿收入，待更生方案獲得認可後，再找更高薪
    資工作，藉此脫免清償債務之義務及責任。另原裁定所載債
    務人之住居所為臺北市士林區，惟債務人於九十八年聲請更
    生時之住居所卻為新北市中和區，事關債務人所提更生方案
    履行期間每月必要支出之認定，應予詳查等語。
三、按消費者債務清理條例之制定，乃為使負債務之消費者得依
    本條例所定程序清理其債務，以調整其與債權人及其他利害
    關係人之權利義務關係，保障債權人之公平受償，謀求消費
    者經濟生活之更生，進而健全社會經濟之發展，此觀諸消費
    者債務清理條例第一條規定即明。而法院於認可更生方案時
    ，除有同條例第六十三條第一項或第六十四條第二項所列各
    款情形外，尚非不得斟酌債務人之資力狀況，依債務人所提
    更生方案之還款成數、債務人所提之更生方案有無浪費之情
    事，及債務人實際生活上有無特殊困難等情狀，加以考量，
    而裁量認可更生方案。
四、經查：
  (一)債務人以其有不能清償債務之情事，向本院聲請更生，經本
    院於民國九十九年一月二十日以九十八年度消債更字第六十
    四號裁定，自九十九年一月二十日下午五時起開始更生程序
    ，並命司法事務官進行本件更生程序。嗣經本院司法事務官
    依消費者債務清理條例第六十四條第一項規定，審酌債務人
    確有固定薪資收入，月薪一萬九千元，且提出之更生方案係
    以一個月為一期，共九十六期，每期清償六千一百五十元，
    總清償金額為五十九萬零四百元，清償成數為百分之五十八
    點四八。又債務人以其目前每月收入扣除每月清償金額六千
    一百五十元，及非消費性支出之勞健保費暨團體保險費一千
    零十二元後，餘用以支應其日常生活所需為一萬一千八百三
    十八元，並未逾越通常人之生活水平，認其更生方案核屬公
    允、適當、可行，復無同條例第六十三條及第六十四條第二
    項所定各款不應認可之消極事由存在，故不經債權人會議可
    決，本院司法事務官於一百年四月二十八日以九十九年度司
    執消債更字第一○二號裁定認可上開更生方案，業經本院依
    職權調取上開卷宗核閱屬實。
  (二)異議人雖主張：債務人於一百年一月二十六日所提更生方案
    中，聲請更生前二年可處分所得為一百萬四千五百九十九元
    ，扣除必要支出三十六萬元後，尚餘六十四萬四千五百九十
    九元，高於上開更生方案之無擔保及無優先債權人受償總額
    五十九萬零四百元，此與原裁定原裁定記載債務人更生前二
    年可處分所得為九十四萬八千八百三十六元，扣除必要支出
    三十六萬元後，尚餘五十八萬八千八百三十六元，低於本件
    更生方案之無擔保及無優先債權人受償總額五十九萬零四百
    元之內容不符等語。
  (三)查債務人於一百年一月二十六日所提財產及收入狀況報告書
    及更生方案中（見本院九十九年度司執消債更字第一○二號
    消債卷第一○九頁、第一一○頁），聲請前二年內收入固記
    載為一百萬四千五百九十九元，然其聲請前二年內必要支出
    總數則記載係四十六萬七千八百九十六元，並非異議人所主
    張之三十六萬元，故其聲請前二年間可處分所得扣除自己所
    必要生活費用及依法應受其扶養者所必要生活費用之數額為
    五十三萬六千七百零三元，尚低於原裁定認可之更生方案還
    款金額五十九萬零四百元。又關於債務人聲請更生前二年內
    即九十五年八月至九十七年七月間之收入，除九十六年度之
    收入可全數計入外，債務人就九十五年八月至同年十二月間
    之收入記載為十九萬三千零六元，係按全年薪資所得，依上
    開期間所佔全年比例計算而得〔計算式：463,216 （全年薪
    資所得）×5/12＝193,006 （元以下捨去）〕，然關於同年
    度執行所得七百三十八元，其他所得四百八十六元及競技所
    得三千八百八十三元又係全數計入；就九十七年一月至同年
    七月間之收入則又將全年度薪資收入三十二萬二千六百五十
    八元悉數算入，未按比例計算，且未計入同年度執行所得五
    百五十三元，是其就九十五年八月至同年十二月間收入之計
    算方式，與九十七年一月至同年七月間收入之計算方式顯相
    齟齬，所據以計算之收入總額一百萬四千五百九十九元，自
    非正確。
  (四)嗣債務人於一百年四月十二日提出財產及收入狀況報告書及
    更生方案（見同上司執消債更卷第一五二頁至第一五三頁）
    ，除將九十六年度之收入全數計入外，就九十五年八月至同
    年十二月間及九十七年一月至同年七月間之收入，均以全年
    總所得計算為月平均收入，再以該月平均收入乘以前開期間
    所佔全年總月數，依此比例計算之收入分別為十九萬五千一
    百三十八元〔計算式：468,323 （全年總所得）÷12＝39,0
    26（元以下捨去），39,026×5 ＝195,130 〕、二十六萬九
    千八百七十八元〔計算式：462,657 （全年總所得）÷12＝
    38,554（元以下捨去），38,554×5 ＝269,878 〕，其計算
    方式一致，且屬合理，自較為可採。是異議人上開主張，即
    屬無據。
  (五)異議人雖又主張：依債務人聲請更生前二年之收入可達三萬
    九千五百三十五元，而更生期間卻願屈就於月薪僅一萬九千
    元之工作，該公司負責人與債務人又有親戚關係，亦有低報
    或隱匿收入，藉此脫免清償債務之義務及責任之嫌等語。
  (六)惟按消費者債務清理條例之立法目的，係在使陷於經濟上困
    難之消費者，得依該條例清理債務，以妥適調整其與債權人
    間之權利義務，並重建其經濟生活，故更生方案應以債務人
    自力所能獲得之現有資力作為履行之基礎，盡其最大能力提
    出清償條件，其過往或將來薪資收入實難作為現有薪資之判
    斷依據。且債務人究循債權人所提「個別一致性協商」，抑
    透過本條例解決債務，有自主決定權，而債務人既已依本條
    例聲請更生，並經本院裁定開始更生，自得依法提出更生方
    案以清償其債務。又債務人之更生方案應否准許，係以是否
    公允為斷，而所謂公允，應審酌債權人與債務人之利益衡平
    、債務人之償債能力與清償誠意及社會公益等因素為綜合判
    斷，非以還款成數為絕對標準。
  (七)查債務人確有固定收入，有安順公司出具之員工調職單及薪
    資內容說明書附卷足憑（見同上司執消債更字卷第九十四頁
    、第一四九頁）。債務人又自陳其雖曾任職遠銀國際租賃股
    份有限公司（下稱遠銀公司）等金融產業，惟因信用卡遭強
    制停卡，致無法再於金融業界工作，且自身學歷僅大學肄業
    ，造成求職上困難，非不願積極尋求薪資較高工作等情，亦
    有債務人個人戶籍資料、九十五至九十七年度綜合所得稅各
    類所得資料清單在卷可稽（見本院九十七年度消債更字第六
    二四號消債卷第二十七頁、第二十八頁、九十八年度消債更
    字第六十四號消債卷第四十頁、同上司執消債更卷第一五九
    頁）。且債務人原雖任職遠銀公司，月薪約三萬三千元，惟
    其薪資轉帳帳戶於九十七年六月底遭異議人凍結，並就其存
    款債權行使抵銷權，致債務人不得已自行離職等情，復有債
    務人之薪資轉帳存摺內頁、勞工保險被保險人投保資料表（
    明細）附卷足憑（見本院九十七年度消債更字第六二四號消
    債卷第十三頁、九十八年度消債更字第六十四號消債卷第五
    十七頁），異議人於九十八年四月二十日提出之民事陳報狀
    ，亦明載確有凍結債務人帳戶及行使抵銷權之情（見本院九
    十八年度消債更字第六十四號消債卷第二十四頁），足見債
    務人所言非虛，堪證債務人現職收入雖較過去為低，然並非
    惡意減少工作報酬或消極不增裕收入。至債務人將來能否從
    事兼職或較高薪之工作，以增加收入，需視其現有工作性質
    、個人專業能力、家庭因素及經濟景氣良窳等諸多因素而定
    ，此繫諸將來不確定之因素，而此等因素既無法具體衡量，
    亦非債務人可自行決定，更非債權人或法院得以強制其為之
    ，自無從採為判斷更生方案公允與否之客觀依據。
  (八)況債務人以其上揭收入，扣除每月清償金額六千一百五十元
    ，及非消費性支出之勞健保費及團體保險費一千零十二元後
    ，僅餘一萬二千八百五十元供其每月生活之用，而該生活費
    已低於內政部主計處公布之一百年度臺北市每人每月最低生
    活費一萬四千七百九十四元之標準，可見債務人願以更為拮
    据之方式維持基本生活。債務人又為求增加清償成數，將清
    償期限延長為消費者債務清理條例第五十三條第二項第三款
    所定最長清償期限八年，堪認債務人已盡最大努力及清理債
    務之誠信。再揆之消費者債務清理條例之立法目的，非但係
    使債務人得透過更生程序清償債務、重建其經濟生活，亦保
    障債務人於更生方案履行期間內能保有符合人性尊嚴之最低
    基本生活，是以考量全體債權人與債務人之利益衡平、債務
    人之償債能力與清償誠意及社會公益等因素，難謂原裁定認
    可債務人提出之更生方案有何欠公允之處。至異議人另指稱
    債務人之雇主即安順公司之負責人陳欽偉，為債務人母親沈
    富之表哥，債務人有低報及隱匿收入之嫌，惟未提出任何證
    據釋明安順公司之負責人陳欽偉與債務人母親沈富之表哥確
    為同一人，且債務人有隱匿財產之事實，是異議人空言主張
    ，亦無足憑採。
  (九)異議人固又主張：債務人之住居所究為臺北市或新北市中和
    區，事關債務人所提更生方案履行期間每月必要支出之認定
    ，應予詳查等語。
  (十)查債務人於九十七年八月二十七日聲請更生時，固自陳實際
    居住於新北市中和區，惟其自九十八年四月一日起已遷居臺
    北市士林區，此有債務人提出之租賃契約為證（見本院九十
    八年度消債更字第六十四號消債卷第四十二頁至第四十八頁
    ），堪信為真。又債務人每月必要支出金額僅一萬一千八百
    三十八元，已低於內政部主計處公布之一百年度臺北市每人
    每月最低生活費一萬四千七百九十四元之標準，業如前述，
    亦與內政部主計處公布之一百年度新北市每人每月最低生活
    費標準一萬一千八百三十二元相當，是無再予詳查債務人實
    際居住處所為臺北市或新北市之必要。
五、綜上所述，本院司法事務官以債務人有固定收入，且所提出
    之更生方案係屬公允，復無消費者債務清理條例第六十三條
    、第六十四條第二項所規定不應認可之消極事由存在，而不
    經債權人會議可決，逕依職權認可更生方案，並依同條例第
    六十二條第二項酌定其生活限制，於法並無不合。異議人不
    服原裁定，提出異議，為無理由，應予駁回。
六、據上論結，本件異議為無理由，依消費者債務清理條例第十
    五條、民事訴訟法第二百四十條之四第三項後段，裁定如主
    文。
中    華    民    國  100     年    9     月    30    日
                  民事第三庭  法      官  孫萍萍
以上正本係照原本作成。
如不服本裁定，應於裁定送達後十日內，以書狀向本院提出抗告
，並繳納抗告費新臺幣壹仟元。
中    華    民    國  100     年    10    月    5     日
                              書  記  官  周嫣蘋